臺北高等行政法院判決
　　　　　　　　　　　　　　　　　　 96年度訴字第01728號
　　　　　　　　　　　　　　　.
原　　　告　甲○○
被　　　告　臺北市政府地政處
代　表　人　乙○○（處長）
訴訟代理人　丙○○
　　　　　　丁○○
上列當事人間因平均地權條例事件，原告不服臺北市政府中華民
國96年3 月30日府訴字第09670114200 號( 案號:815-041) 訴願
決定，提起行政訴訟。本院判決如下：
　　主  文
原告之訴駁回。
訴訟費用由原告負擔。
　　事  實
一、事實概要：
  (一)原告所有坐落臺北市○○區○○段2 小段727-3 、730-1 、
    733- 2地號等3 筆土地，前於民國（下同）95年7 月14日向
    臺北市士林地政事務所申請土地合併登記，案經該所於同日
    辦竣合併登記為727-3 地號。另原告所有坐落同段同小段73
    0 及727- 1地號土地亦於95年7 月20日向臺北市士林地政事
    務所申請土地合併登記，並經該所於95年7 月21日辦竣合併
    登記為730 地號( 與727-3 地號土地下稱系爭土地) 。嗣被
    告依平均地權條例施行細則第24條及內政部95年2 月17日修
    正訂頒「土地合併改算地價原則」之規定，改算其合併後土
    地之前次移轉現值，並分別以95年7 月21日北市地二字第09
    531986600 號及95年7 月25日北市地二字第09532098000 號
    地價改算通知書通知原告( 下稱原處分) 。
  (二)原告以95年7 月24日申請書向被告申請依修正前之土地合併
    改算地價原則改算前揭土地合併後之前次移轉現值，案經被
    告以95年8 月3 日北市地二字第09532101800 號函報請內政
    部釋示，嗣經內政部以95年8 月30日臺內地字第0950130855
    號函復，被告爰以95年9 月4 日北市地二字第09532381200
    號函復原告略以：「主旨：關於臺端函稱本處依內政部新修
    訂之『土地合併改算地價原則』不統一物價指數基期改算土
    地合併後之原地價（前次移轉現值）致增加土地增值稅負擔
    乙案......說明......二、本案業經內政部上開號函復，按
    土地合併係屬標示變更登記，其相關地價改算係依其變更前
    標示予以計算至變更後之標的，本案土地經依該部95年2 月
    17日修正訂頒『土地合併改算地價原則』計算後，其合併前
    後稅負一致，符合稅負之公平合理，應無違誤之處，故本案
    仍應依『土地合併地價改算（改算地價）原則』之規定辦理
    ......」原告不服，提起訴願，遭決定駁回，遂提起本件行
    政訴訟。
二、兩造聲明：
　(一)原告聲明求為判決：
    1.原處分及訴願決定均撤銷。
    2.訴訟費用由被告負擔。
　(二)被告聲明求為判決：
    1.原告之訴駁回。
    2.訴訟費用由原告負擔。
三、兩造之爭點：
　(一)原告主張之理由：
    1.財政部92年7 月17日台財稅字第0920454259號函釋「其前
      次移轉現值之認定，以地政機關合併改算地價後之前次移
      轉現值為準」，又其說明二指出民法第87條規定，如有通
      謀虛偽之意思表示，顯示分割、買賣、合併、移轉土地行
      為確實虛偽，應依稅捐稽徵法第21條第2 項、第41條等相
      關規定辦理。則本案與國有財產局之間的買賣移轉並無通
      謀之可能，則其前次移轉現值仍以地政機關合併改算地價
      後之前次移轉現值為準。為此內政部95年8 月30日台內地
      字第0950130855號函說明三所述「土地合併係屬標示變更
      登記，其相關地價改算係依其變更前標示予以計算至變更
      後之標的」顯係誤解。
    2.修正「土地合併改算地價原則」時，未定過渡期間，讓人
      民以資適應，今本案地價（即前次移轉現值）大部分高於
      公告現值，只有小部分低於公告現值，情況較為特殊，修
      法時漏未斟酌，又未依司法院釋字第525 號等解釋意旨，
      採取合理之補救措拖，已違反憲法保障人民公平合理納稅
      之本旨。
    3.內政部95年8 月30日台內地字第0950130855號函說明2 指
      「惟因原平均地權條例施行細則第24條第2 項統一物價指
      數基期規定，使不同的土地原規定地價或前次移轉現值及
      其年月合併登載，經合併後難以分辨歷次取得持分及時點
      ，造成該土地再移轉時核課土地增值稅之困擾，影響人民
      稅賦減免之權益。故行政院於94年12月16日以院臺建字第
      0940045284號函頒布修正平均地權條例施行細則第24條第
      2 項將統一物價指數基期規定刪除」，又修正「土地合併
      改算地價原則」第五(三)項規定「因應不同租稅減免優惠條
      件土地合併後課稅問題，對不同土地或同土地其為歷次取
      得，其原地價年月雖相同者，仍不合併其原地價」，反之
      ，若無不同租稅減免優惠條件之適用，即可合併原地價，
      則本案土地持有未超過20年，並不得享有租稅減免優惠，
      應可合併原地價（即前次移轉現值），因合併前後地價總
      和相等，與平均地權條例施行細則第24條第1 項及實質課
      稅原則並不相悖。又上述內政部函釋說明二後段稱「本部
      並修正『土地合併改算地價原則』以為配合，該修正除配
      合上述法規外，另就不同土地因合併基期之地價改算，造
      成相關土地稅負合併計算之不合理現象一併修正」，惟除
      平均地權條例施行細則第24條第2 項係配合20年以上優惠
      減徵予以修正外，土地稅法並未有任何更動，為此內政部
      亦未說明其修正之配套措施為何，又何以見得本次修正已
      將其他因素列入考量。
    4.一般而言，原地價（即前次移轉現值）均低於公告現值，
      為此修法前後增值稅額均相同，不受修法影響。惟本案其
      原地價大部份高於公告現值154,000 元，只有小部份低於
      公告現值154,000 元，為此若依修法前採加權平均法改算
      原地價，730-1 、733-2 、727-3 地號土地合併727-3 地
      號，經核算增值稅額為0 元（即免稅），今被告依修正「
      土地合併改算地價原則」改算原地價，即從合併前地號之
      前次移轉現值逐一轉載至合併後地號，經核算增值稅額為
      513,005 元，而730 、727-1 地號合併成727-1 地號，若
      依修法前採加權平均法改算原地價，再核算增值稅額為64
      2,139 元，今被告依修正「土地合併改算地價原則」改算
      原地價，即從合併前地號之前次移轉現值逐一轉載至合併
      後地號，經核算增值稅額為1,496,265 元，均與上述「修
      法前後增值稅額均相同」之原則相左，並未就行政程序法
      第9 條規定，對當事人有利及不利之情形，一律注意，致
      增加原告負擔增值稅額1,367,131 元。
    5.依財政部編印之土地增值稅稽徵作業手冊載明「土地分割
      或合併時，其原地價應以地政機關分算之地價為準」，且
      本案並無以取巧手法安排土地移轉，刻意墊高原地價之情
      事，以達少繳納土地增值稅之目的。
　(二)被告主張之理由：
    1.中央法規標準法第18條規定「各機關受理人民聲請許可案
      件適用法規時，除依其性質應適用行為時之法規外，如在
      處理程序終結前，據以准許之法規有變更者，適用新法規
      。但舊法規有利於當事人而新法規未廢除或禁止所聲請之
      事項者，適用舊法規。」，本案「土地合併地價改算原則
      」既經內政部以95年2 月17日台內地字第0950026856號令
      修正，原告於95年7 月始申請辦理土地合併，應不符合「
      處理程序終結前，據以准許之法規有變更」之情形，自不
      能依「從新從優」原則適用舊法規，從而本案應適用行為
      時之法規。基此，被告依原告申請合併當時之法規即修正
      後之「土地合併地價改算原則」據以改算其土地合併後地
      價，於法並無違誤。
    2.又原告所引司法院大法官會議釋字第525 號解釋「行政法
      規之修改或廢止應兼顧規範對象信賴利益之保護.......
      」，而認本案違反信賴保護原則乙節，參照上開解釋文「
      又純屬願望、期待而未有表現其已生信賴之事實者，則欠
      缺信賴要件，不在保護範圍。」「惟任何行政法規皆不能
      預期其永久實施，受規範對象須已在因法規施行而產生信
      賴基礎之存續期間，對構成信賴要件之事實，有客觀上具
      體表現之行為，始受信賴之保護」、「是以在有關規定停
      止適用時，倘尚未有客觀上具體表現信賴之行為，即無主
      張信賴保護之餘地。」之意旨，原告並未在「土地合併地
      價改算原則」修正當時客觀上已生具體表現信賴之行為，
      原告所主張依修正前「土地合併地價改算原則」改算其土
      地合併後地價得以達到減少應納土地增值稅額利益之保護
      ，純屬原告之願望、期待，欠缺信賴要件而不在保護範圍
      內。
    3.況原「土地合併地價改算原則」之訂定係為統一地價計算
      方式，其主要目的並非賦予土地所有權人因土地合併而減
      輕其土地增值稅負之利益，若因該原則之訂定而使得部分
      土地所有權人得藉由土地合併而達到減輕土地增值稅之情
      形，亦僅屬附帶而生之額外效果，縱令原告客觀上已生具
      體表現信賴之行為，惟該附帶而生之額外效果之受損既不
      能請求救濟（參照大法官會議釋字469 號解釋及最高法院
      72年台上字第704 號判例），則本件原告當亦無信賴利益
      應予保護可言。
    4.行政院94年12月16日院臺建字第0940045284號函令刪除平
      均地權條例施行細則第24條第2 項統一物價指數基期之規
      定，其目的係因應平均地權條例第40條有關長期持有土地
      減增土地增值稅規定，並配合修正土地合併地價改算原則
      ，將土地稅負合併計算之不合理現象一併修正，原告反面
      推論若無不同租稅減免優惠條件之適用即可合併其原地價
      之結論，顯不合理。況本案業經內政部函釋，按土地合併
      係屬標示變更登記，其相關地價改算係依其變更前標示予
      以計算至變更後之標的，本案土地經依該部95年2 月17日
      修正訂頒「土地合併地價改算原則」計算後，其合併前後
      稅負一致，符合稅負之公平合理，應無違誤之處。
    理  由
一、原告起訴主張: 本案與國有財產局之間的買賣移轉並無通謀
    之可能，則其前次移轉現值仍以地政機關合併改算地價後之
    前次移轉現值為準。依內政部95年8 月30日台內地字第0950
    130855號函可知，若無不同租稅減免優惠條件之適用，即可
    合併原地價，則系爭土地持有未超過20年，不得享有租稅減
    免優惠，應可合併原地價（即前次移轉現值），因合併前後
    地價總和相等，與平均地權條例施行細則第24條第1 項及實
    質課稅原則並不相悖。修正「土地合併改算地價原則」時，
    未定過渡期間，本案地價（即前次移轉現值）大部分高於公
    告現值，只有小部分低於公告現值，情況較為特殊，修法時
    漏未斟酌，又未依司法院釋字第525 號等解釋意旨，採取合
    理之補救措拖，有違反憲法保障人民公平合理納稅之旨。是
    原處分顯有違誤，爰提起本件行政訴訟，求為判決如聲明所
    示云云。
二、被告則以: 本案業經內政部函釋土地合併係屬標示變更登記
    ，其相關地價改算係依其變更前標示予以計算至變更後之標
    的。「土地合併地價改算原則」既經內政部以95年2 月17日
    台內地字第0950026856號令修正，原告於95年7 月始申請辦
    理土地合併，自應適用行為時之法規。準此，被告依原告申
    請合併當時之法規即修正後之「土地合併地價改算原則」據
    以改算其土地合併後地價，於法並無違誤。況原「土地合併
    地價改算原則」之訂定係為統一地價計算方式，其主要目的
    並非賦予土地所有權人因土地合併而減輕其土地增值稅負之
    利益，若因該原則之訂定而使得部分土地所有權人得藉由土
    地合併而達到減輕土地增值稅之情形，亦僅屬附帶而生之額
    外效果，原告並無信賴利益應予保護可言。原處分並無違誤
    ，是本件原告之訴為無理由，求為判決駁回原告之訴等語，
    資為抗辯。
三、按平均地權條例第40條規定：「土地增值稅之稅率，依下列
    規定：一、土地漲價總數額超過原規定地價或前次移轉時核
    計土地增值稅之現值數額未達百分之一百者，就其漲價總數
    額徵收增值稅百分之二十。二、土地漲價總數額超過原規定
    地價或前次移轉時核計土地增值稅之現值數額在百分之一百
    以上未達百分之二百者，除按前款規定辦理外，其超過部分
    徵收增值稅百分之三十。三、土地漲價總數額超過原規定地
    價或前次移轉時核計土地增值稅之現值數額在百分之二百以
    上者，除按前2 款規定分別辦理外，其超過部分徵收增值稅
    百分之四十。因修正前項稅率造成直轄市政府及縣（市）政
    府稅收之實質損失，於財政收支劃分法修正擴大中央統籌分
    配稅款規模之規定施行前，由中央政府補足之，並不受預算
    法第23條有關公債收入不得充經常支出之用之限制。前項實
    質損失之計算，由財政部與直轄市政府及縣（市）政府協商
    之。公告土地現值，不得低於一般正常交易價值之一定比例
    。前項一定比例，由中央主管機關會同財政部與直轄市、縣
    （市）政府會商後定之。但應逐年接近一般正常交易價格。
    持有土地年限超過20年以上者，就其土地增值稅超過第1項
    最低稅率部分減徵百分之二十。持有土地年限超過30年以上
    者，就其土地增值稅超過第1 項最低稅率部分減徵百分之三
    十。持有土地年限超過40年以上者，就其土地增值稅超過第
    1 項最低稅率部分減徵百分之四十。」第86條規定：「本條
    例施行細則，由行政院定之。」92年10月15日修正之平均地
    權條例施行細則第24條規定：「已規定地價之土地合併時，
    其合併後土地之原規定地價或前次移轉申報現值、最近一次
    申報地價及當期公告土地現值，應與合併前各宗土地地價總
    和相等。前項原規定地價或前次移轉申報現值，應統一物價
    指數基期。合併後土地之原規定地價或前次移轉申報現值、
    最近一次申報地價及當期公告土地現值，地政機關應通知稅
    捐稽徵機關及土地所有權人。」平均地權條例施行細則第1
    條規定；「本細則依平均地權條例（以下簡稱本條例）第86
    條規定訂定之。」第24條規定：「已規定地價之土地合併時
    ，其合併後土地之原規定地價或前次移轉申報現值、最近一
    次申報地價及當期公告土地現值，應與合併前各宗土地地價
    總和相等。合併後土地之原規定地價或前次移轉申報現值、
    最近一次申報地價及當期公告土地現值，地政機關應通知稅
    捐稽徵機關及土地所有權人。」土地合併改算地價原則第1
    點規定：「為利於直轄市、縣（市）政府執行平均地權條例
    施行細則第24條第1 項規定，辦理土地合併後各宗土地之當
    期公告土地現值、原地價（原規定地價、前次移轉現值）、
    最近一次申報地價改算，特訂定本原則。」第4 點規定：「
    原規定地價或前次移轉現值：(一)合併後價值無增減者，其計
    算公式如附件8 。......2.數宗土地合併，同一所有權人及
    合併前各宗土地原地價年月相同，原地價不同者，其案例如
    附件9 。3.數宗土地合併，所有權人、合併前各宗土地原地
    價年月及原地價均不相同者，其案例如附件10。......」第
    5 點規定：「其他規定如下......(三)因應不同租稅減免優惠
    條件土地合併後課稅問題，對不同土地或同土地其為歷次取
    得，其原地價年月雖相同者，仍不合併其原地價。......」
四、查首開事實欄所述之事實，有申請書、土地登記第二類謄本
    、前臺北市政府工務局證明書、財政部國有財產局臺灣北區
    辦事處出售國有土地產權移轉證明書、地籍圖謄本、土地登
    記申請書等件在卷可稽，並為兩造所不爭，堪以憑認。歸納
    兩造上述之主張，本件爭執之重點在於: 被告依內政部95年
    2 月17日修正訂頒之「土地合併改算地價原則」，改算原告
    合併後土地之前次移轉現值，是否適法?茲分述如下:
(一)、前揭土地合併改算地價原則係經內政部於95年2 月17日修正
    訂頒，而原告係分別於95年7 月14日及95年7 月20日始向臺
    北市士林地政事務所申請系爭土地之合併登記，則被告自應
    適用原告申請合併當時之土地合併改算地價原則，據以改算
    系爭土地合併後之前次移轉現值。
(二)、按「94年1 月30日修正公布之平均地權條例第40條規定長期
    持有得減徵土地增值稅，不同時間取得之土地其減徵稅率亦
    不同，惟因原平均地權條例施行細則第24條第2 項統一物價
    指數基期規定，使不同的土地原規定地價或前次移轉現值及
    其年月合併登載，經合併後難以分辨歷次取得持分及時點，
    造成該土地再移轉時核課土地增值稅之困擾，影響人民稅賦
    減免之權益。故行政院於94年12月16日以院臺建字第094004
    5284號函頒布修正平均地權條例施行細則第24條第2 項將統
    一物價指數基期規定刪除。本部並修正『土地合併改算地價
    原則』以為配合，該修正除配合上述法規外，另就不同土地
    因合併基期之地價改算，造成相關土地稅負合併計算之不合
    理現象一併修正，本次修正係基於稅負公平及人民權益之考
    量。」業經內政部以95年8 月30日臺內地字第0950130855號
    函釋在案，是該次修正除配合平均地權條例施行細則之修正
    外，已考量稅負公平及人民權益。是原告主張本案前次移轉
    現值大部分高於公告現值，只有少部分低於公告現值，情況
    較為特殊，土地合併改算地價原則修法時漏未斟酌云云，尚
    非可採。
(三)、再按「信賴保護原則攸關憲法上人民權利之保障，公權力行
    使涉及人民信賴利益而有保護之必要者，不限於授益行政處
    分之撤銷或廢止（行政程序法第119 條、第120 條及第126
    條參照），即行政法規之廢止或變更亦有其適用。行政法規
    公布施行後，制定或發布法規之機關依法定程序予以修改或
    廢止時，應兼顧規範對象信賴利益之保護。除法規預先定有
    施行期間或因情事變遷而停止適用，不生信賴保護問題外，
    其因公益之必要廢止法規或修改內容致人民客觀上具體表現
    其因信賴而生之實體法上利益受損害，應採取合理之補救措
    施，或訂定過渡期間之條款，俾減輕損害，方符憲法保障人
    民權利之意旨。至經廢止或變更之法規有重大明顯違反上位
    規範情形，或法規（如解釋性、裁量性之行政規則）係因主
    張權益受害者以不正當方法或提供不正確資料而發布者，其
    信賴即不值得保護；又純屬願望、期待而未有表現其已生信
    賴之事實者，則欠缺信賴要件，不在保護範圍。……」。司
    法院釋字第525 號解釋甚明。是以，行政法規之廢止或變更
    ，亦有信賴保護原則之適用，亦即法規之廢止變更應兼顧規
    範對象信賴利益之保護。又信賴保護之構成要件須符合（1
    ）、信賴基礎：即行政機關表現在外具有法效性之決策；（
    2 ）、信賴表現：即人民基於上述之法效性決策宣示所形成
    之信賴，實際開始規劃其生活或財產之變動，並付諸實施，
    此等表現在外之實施行為乃屬「信賴表現」；（3 ）、信賴
    客觀上值得保護等要件。又任何法規皆非永久不能改變，法
    規未來可能修改或廢止，受規範者並非毫無預見。本件原告
    係於內政部以95年2 月17日台內地字第0950026856號令修正
    「土地合併地價改算原則」後，始分別於95年7 月14日及95
    年7 月20日，向臺北市士林地政事務所申請系爭土地之合併
    登記，原告已可預期系爭土地如何改算合併後地價，則原告
    並未因原處分所依據計算之土地合併改算地價原則之修正而
    遭受不可預期之損害，核與信賴保護原則之適用要件尚有未
    合。是原告主張本案未依司法院釋字第525 號解釋意旨採取
    合理補救措施云云，委無可採。
五、綜上所述，原告所訴各節，均非可採。被告依平均地權條例
    施行細則第24條規定及內政部95年2 月17日修正訂頒之「土
    地合併改算地價原則」，就原告持有土地其為歷次取得者不
    統一物價指數基期之規定，改算其合併後土地之前次移轉現
    值，核無違誤，訴願決定遞予維持，亦無不合。原告仍執前
    詞，訴請撤銷，為無理由，應予駁回。
據上論結，本件原告之訴為無理由，爰依行政訴訟法第98條第1
項前段，判決如主文。
中　　華　　民　　國　　96　　年   12 　月　   27     日
                        第一庭審判長 法  官  王立杰
                                     法  官  劉錫賢
                                     法  官　林惠瑜
上為正本係照原本作成。
如不服本判決，應於送達後20日內，向本院提出上訴狀並表明上
訴理由，如於本判決宣示後送達前提起上訴者，應於判決送達後
20日內補提上訴理由書（須按他造人數附繕本）。
中　　華　　民　　國　　96　　年 　12   月　   27     日
                                     書記官  劉道文
